【裁判字號】    98,訴,216
【裁判日期】    981125
【裁判案由】    回復原狀
【裁判全文】
臺灣基隆地方法院民事判決               98年度訴字第216號
原      告  丁○○
            乙○○
            戊○○
共      同
訴訟代理人  陳友炘律師
被      告  丙○○
訴訟代理人  王和屏律師
複代理人    庚○○
上列當事人間請求回復原狀事件，本院於民國98年11月11日言詞
辯論終結，判決如下：
    主  文
被告應給付原告丁○○新台幣柒拾捌萬元，及自民國九十八年六
月七日起至清償日止，按年息百分之五計算之利息。
原告其餘之訴駁回。
訴訟費用新台幣貳萬參仟壹佰柒拾陸元，由被告負擔新台幣捌仟
零柒拾元，餘由原告丁○○負擔新台幣玖仟柒佰捌拾捌元、原告
乙○○負擔新台幣壹仟零參拾伍元、原告戊○○負擔新台幣肆仟
參佰肆拾伍元。
本判決第一項於原告以新台幣貳拾陸萬元供擔保後，得假執行；
但被告如以新台幣柒拾捌萬元為原告預供擔保，免為假執行。
原告其餘假執行之聲請均駁回。
    事實及理由
一、原告起訴主張：
(一)被告先後於如附表所示之時間經訴外人裕傑物業行銷有限公
    司（下稱裕傑公司）代理，與原告等三人訂立不動產買賣契
    約書（下稱系爭不動產買賣契約），約定將被告所有如附表
    所示之房屋及其基地（下稱系爭不動產）分別以如附表所示
    之價金出售予原告等三人，原告應按裕傑公司裝修系爭不動
    產之進度，分期給付前揭買賣價金，被告則應於簽約時將辦
    理系爭不動產移轉登記所需文件交付地政士以辦理所有權移
    轉登記，並於裕傑公司完成系爭不動產房屋部分室內裝修工
    程時交付系爭不動產予原告，並約定若被告不履行契約所定
    各項義務者，即視為違約，原告得限期催告履行，逾期仍不
    履行即解除契約，並應同時賠償與已繳價款同額之違約金。
    詎被告至97年9月間仍未辦理所有權移轉登記並交付系爭不
    動產，經原告等先後於97年9月26日、同年月30日催告被告
    於5日內履行契約，被告迄未依約履行，原告等已依約解除
    系爭契約，為此起訴請求被告返還原告等已給付之買賣價金
    1,120,000元，及同額之違約金等語。
(二)對被告答辯所為陳述略以：
  1.系爭不動產買賣契約書雖係由訴外人裕傑公司出面分別與原
    告等簽訂，惟裕傑公司係以被告之代理人之身分與原告簽署
    ，有被告出具之授權書，是裕傑公司既表明為被告代理人而
    與原告簽約，依民法第103條第1項之規定，其效力自應及於
    被告：
  (1)系爭不動產買賣契約書」中，除原告乙○○外，均於第1頁
    首，於賣方左側另蓋有「出售所有權人：丙○○」的字樣，
    且在第6頁之簽署欄中乙方之上方亦分別註明「（代理人）
    」、「出售所有權人：丙○○」、「身分証字號：Ｚ0000000
    00」等字樣；且包括原告乙○○外在內，於契約書第6頁之
    本約附件明細中亦註明有「土地、建物所有權人委託裕傑公
    司全權處理不動產之切結書及土地、建物權狀影本」等物，
    其中並有被告出具予訴外人裕傑公司之授權書、建物所有權
    狀、土地所有權狀等之影本。
  (2)按「代理人於代理權限內，以本人名義所為之意思表示，直
    接對本人發生效力。」民法第103條第1項定有明文，依前揭
    被告出具予裕傑公司之授權書中所載，被告係將其所有座落
    於台北縣萬里鄉玉田2之4號等218間房屋之整修、銷售等事
    宜，委託予訴外人裕傑公司，且「委託期間……及因整修銷
    售等事宜與第三人所產生之紛爭」，「本人願負一切法律責
    任」，是裕傑公司不僅於系爭不動產買賣契約書中表明為被
    告之代理人，並出具被告之授權書、建物所有權狀、土地所
    有權狀等物，代被告為意思表示而與原告簽署成立系爭不動
    產買賣契約書，是其效力自應及於被告。
  2.被告固以其與麒麟公司間有合夥契約為抗辯，惟前揭授權書
    記載「……茲委託裕傑物業行銷有限公司處理本人（即被告
    ）所有坐落於台北縣萬里鄉玉田2-4號等218間房屋之整修、
    銷售事宜。委託期間因整修銷售等事宜所產生之費用及因整
    修銷售事宜與第三人所產生之紛爭，均由裕傑物業行銷有限
    公司全權負責，本人願負一切法律責任……」，其上並有被
    告之簽名及蓋章，及被告曾於95年5月24日簽立授權書予訴
    外人甲○○，授權甲○○處理星光翡翠建案房屋之整修及銷
    售事宜，被告並親自於該授權書上簽名蓋章等情，此被告於
    本院96年度訴字第492號事件之審理中並不爭執，復有授權
    書2紙在卷可稽。經核前揭授權書被告之簽名及印章，均與
    系爭授權書立授權書人欄中被告之簽名印章相同，而證人即
    裕傑公司前負責人辛○○於本院96年度訴字第492號事件之
    言詞辯論期日亦到庭證稱：「當初裕傑公司就是因為星光翡
    翠的案子才設立的……」、「……我們有丙○○親簽的授權
    書，我們吳副總去恆輝公司的辦公室由被告丙○○親簽給我
    們吳副總，鈞院宇股審理的另一件案子我們吳副總也有當證
    人，就有提出授權書原本」、「（問：當時銷售時，你們如
    何跟客戶說，有談誰是賣方、你們有無代理權等？）每一合
    約書，我們都會出具丙○○的授權書。我們所有的銷售，都
    會將所有有關的銷售單位名稱列上，不管是丙○○或是裕傑
    」、「（問：95年8月8日才承接麒麟公司，為何95年5月26
    日就會有授權書？）從一開始麒麟與恆輝合作的時候，就是
    95年5月裕傑就已經進場了，但因為當時裕傑還沒有成立，
    是用我們吳副總的名義。8月是恆輝要求麒麟退場，由我們
    裕傑取代，所以才寄通知函。」，而訴外人即裕傑公司前副
    總經理吳杰儒（即甲○○）亦於本院97年度訴字第93號損害
    賠償事件97年7月23日言詞辯論期日提出系爭授權書原本，
    並證稱：「當初是被告（即本件被告丙○○）委託我們公司
    （即裕傑公司）代為銷售...」等語。再參以證人即辦理星
    光翡翠建案不動產移轉登記事宜之代書己○○所證「當時是
    裕傑在現場銷售，和客戶簽約後會把合約影本交給我，讓我
    辦理過戶事宜，我會先準備過戶文件，再把文件交給恆輝讓
    他們蓋好丙○○的章」等語，足徵被告確簽立系爭授權書以
    授權訴外人裕傑公司代與原告等及其他買受人訂立星光翡翠
    建案不動產買賣契約。被告雖又辯稱其已於95年5月24日出
    具授權書訴外人甲○○，不可能於2日後再簽立系爭授權書
    予裕傑公司，且裕傑公司係95年8月8日始與麒麟公司簽約承
    受合夥契約書之權利義務，被告不可能於此之前授權裕傑公
    司，又裕傑公司於95年8月11日委託律師發函被告亦稱麒麟
    公司委託裕傑公司代理與被告合夥契約書之執行等相關事務
    ，可見裕傑公司係受麒麟公司授權，否則何須7500萬元價格
    買斷麒麟公司與被告間之合夥契約書之權利義務云云。惟查
    ，訴外人甲○○前既為裕傑公司副總經理，裕傑公司又係為
    銷售星光翡翠建案不動產而成立，則被告於授權予甲○○個
    人後，旋又授權予甲○○所屬之裕傑公司，並無不合理之處
    ，不能以此即謂被告未授權予裕傑公司。又裕傑公司縱自始
    未曾承受麒麟公司系爭合夥契約之權利義務，亦得接受被告
    授權代為出售系房屋，是裕傑公司取得被告之授權，與其概
    括承受麒麟公司權利義務係屬二事，被告前揭所辯，顯非可
    採。
  3.查訴外人裕傑公司均是以上開版本內容之「不動產買賣契約
    書」，辦理被告所有座落於台北縣萬里鄉玉田2之4號等218
    間房屋之銷售業務，購買之客戶於上開版本內容之「不動產
    買賣契約書」簽名蓋章後，被告即配合辦理所有權移轉登記
    等事宜，是於被告與第三人顯然存有授權事實，至少就被告
    提供所有權狀正本，印鑑證明等物以配合辦理之事實以觀，
    被告就同一版本之「不動產買賣契約書」均與承認而配合辦
    理所有權移轉登記事宜，何獨原告則予以否認？自亦應認為
    有表見代理之事實：
  (1)依被告所稱其經由恆輝公司與麒麟公司、裕傑公司之間，就
    系爭台北縣萬里鄉玉田2之4號等218間房屋之銷售存有相當
    之合作關係，基於此一合作關係，裕傑公司始有進駐台北縣
    萬里鄉玉田2之4號等218間房屋，設立接待中心進行銷售，
    設非得被告之同意，豈有容認第三人於其不動產所在地開設
    接待中心大肆進行銷售業務？對於購屋之消費者而言，實不
    易區辨第三人所獲取之授權是否實在；況就被告所辯以觀，
    其與裕傑公司間確就系爭台北縣萬里鄉玉田2之4號等218間
    房屋之銷售存有合作關係，惟雙方不知何故生有齟齬，竟轉
    而否認授權關係之存在，其中情節如何，本非消費者難以得
    知之事，對消費者而言，所得認識者，僅有在房屋所在的現
    場進行公開銷售之事實而已，對此，以足使消費者認為現場
    銷售業者，應有獲得不動產所有權人之授權或同意。
  (2)於本院96年度訴字第492號到場之證人己○○，係辦理「星
    光翡翠」（即台北縣萬里鄉玉田2之4號等218間房屋）銷售
    案過戶事宜之代書，據其到庭結證所稱，「辦理星光翡翠房
    屋的過戶。」、「當時是裕傑在現場銷售，和客戶簽約後會
    把合約影本交給我，讓我辦理過戶事宜，我會先準備過戶文
    件，再把文件交給恆輝讓他們蓋好丙○○的章，但我不知道
    恆輝和丙○○的關係，但所有權狀正本、丙○○的印鑑證明
    正本、印鑑章都是在恆輝，所以我認為他們應該有代理權，
    至於印鑑證明他們有好幾份。」，且當初恆輝或裕傑通知其
    辦理過戶時，所提出不動產買賣契約書之樣式，確如原告起
    訴所據之「不動產買賣契約書」完全相同，而其所辦理「星
    光翡翠」銷售案之過戶事宜，已有10戶左右，是證人己○○
    辦理過戶事宜，既可依裕傑公司所簽訂之不動產買賣契約書
    後，另向恆輝公司取得被告之印鑑證明正本、所有權狀正本
    等物件，始得憑向該關地政事務所申辦所有權移轉登記之手
    續，設裕傑公司果未得授權，豈有之後被告願意提供相關文
    件配合辦理；甚且，若己○○倘係真如被告訴訟代理人所言
    ，係受裕傑公司委任辦理過戶手續，則既然被告可將不動產
    之所有權狀正本、印鑑證明正本交予裕傑公司所委任之代書
    ，豈可謂無授與裕傑公司代辦過戶事宜之權，既如此，被告
    否認授權事實之存在，顯然只是卸責之詞，實不足採。
  (3)且經裕傑公司購買被告所有上開房屋者，並非僅有原告等，
    其已經締約並已完成過戶者甚多。以該買受人業已訂約並已
    完成所有權移轉登記之情形，其中所使用之契約書版本與原
    告等締約之版本故不盡相同，惟均係由訴外人裕傑公司與各
    該買受人所簽定，且無論於契約書中是否有記載代理之意旨
    ，於締約後被告均依約將所購買之房地辦理移轉登記予買受
    人，就此而言，若非被告有將代理權授與訴外人裕傑公司之
    事實，被告何以未加質疑而均配合辦理過戶登記？顯然被上
    訴人所辯，應係卸責之詞，要難採信。
二、被告則聲明請求駁回原告之訴、如受不利之判決，願供擔保
    請准宣告免為假執行，並答辯略以：
(一)被告從未曾授與訴外人裕傑公司出售系爭不動產之代理權：
  1.依據原告提出之系爭買賣契約書，其上所載之出賣人乃裕傑
    公司，並非被告，且系爭買賣契約書上亦未記載裕傑公司為
    被告之代理人，自不能僅因系爭買賣契約書上，有事後加蓋
    之被告名字戳章，即認裕傑公司為被告代理人。又系爭買賣
    契約書上並無任何被告丙○○之簽名或蓋章，系爭契約之本
    文亦無任何規定足以證明裕傑公司係以被告代理人名義與原
    告簽訂契約之文字，均顯然不能證明裕傑公司是以被告代理
    人身份簽約，則系爭買賣契約書應認係裕傑公司以自己名義
    與原告等簽訂。再依民法第103條第1項之規定：「代理人於
    代理權限內，以本人名義所為之意思表示，直接對本人發生
    效力。」，又「受任人本於委任人所授與之代理權，以委任
    人名義與他人為法律行為時，固直接對委任人發生效力，若
    受任人以自己或第三人名義與他人為法律行為，則對於委任
    人不生效力，其委任人與法律行為之他造當事人間，自不發
    生何等法律關係，此在民法施行以前，亦屬當然之法理。」
    （最高法院22年上字第3212號判例意旨參照），則依上開法
    律規定，本件系爭契約既非以被告名義簽訂，對被告自不生
    效力。
  2.原告又提出訴外人鄔寶林、蘇維民、李明輝、周雅琴、劉曉
    卉、陳秀英等之不動產買賣契約書，以證明裕傑公司係代理
    被告簽訂契約，然被告係依據與麒麟公司95年5月10日所簽
    訂之契約履行，而依據裕傑公司委託全台法律事務所簡維能
    律師發函乃稱，係由訴外人麒麟營造有限公司（下稱麒麟公
    司）委託裕傑公司銷售系爭房屋，故裕傑公司當非以被告代
    理人身份銷售系爭房屋。又原告提出之上開案外人之不動產
    買賣契約書，其中蘇維民、李明輝、周雅琴、劉曉卉等之契
    約書，格式與原告及鄔寶林、陳秀英之買賣契約書不同，顯
    然系爭房屋不動產買賣契約書已經過改版，則若裕傑公司果
    然是以被告代理人身分簽訂買賣契約，為何不於改版時將出
    賣人更正為被告？為何不於契約書中載明裕傑公司是被告代
    理人之旨？反而出賣人即契約之乙方，仍然只是裕傑公司？
    故可證裕傑公司並非以被告代理人身分簽約。尤其，訴外人
    鄔寶林買賣契約書，其契約出賣人僅係裕傑公司，契約書上
    並未有被告戳章。則若裕傑公司真的是被告代理人，應該是
    所有契約書上都會事先蓋好被告之戳章，豈有如原告乙○○
    及所提出之鄔寶林契約書上，卻沒有被告知戳章？此尤足證
    明，上開被告之戳章，應係原告等事後臨訟所加蓋。
  3.就原告所提系爭授權書部分，被告否認該文書形式上及實質
    上之真正，蓋被告從未曾出具系爭授權書予訴外人裕傑公司
    ，依民事訴訟法第352條第2項前段之規定：「私文書應提出
    其原本。」同法第357條亦規定：「私文書應由舉證人證其
    真正。但他造於其真正無爭執者，不在此限。」故原告應提
    出其所主張之上開授權書原本以證明為真正；且依據裕傑公
    司登記資料所載，裕傑公司係於民國95年5月29日才核准設
    立登記，則民國95年5月26日裕傑公司既尚未成立，被告又
    怎可能會出具授權書予裕傑公司；又若裕傑公司早於95年5
    月26日已經獲得被告授權為代理人，裕傑公司又何需再於
    95年8月8日花費高達7500萬元的鉅款來買斷訴外人麒麟營造
    有限公司與被告間之合夥契約權利？適足證系爭授權書並非
    真正。
(二)本件並無表見代理之適用：
  1.至原告主張裕傑公司在系爭房屋現場有銷售情事，而認為依
    該銷售事實應認裕傑公司係表見代理被告簽訂系爭買賣契約
    。但依最高法院55年台上字第1054號判例意旨即「表見代理
    云者，即代理人雖無代理權而因有可信其有代理權之正當理
    由，遂由法律科以授權人責任之謂。而代理權僅限於意思表
    示範圍以內，不得為意思表示以外之行為。故不法行為及事
    實行為不僅不得成立代理，且亦不得成立表見代理。」則原
    告以裕傑公司有在系爭房屋現場銷售之事實行為，而主張依
    該銷售事實應認裕傑公司有表見代理被告簽訂系爭房屋買賣
    契約，實屬誤解法律。
  2.原告又以系爭房屋買賣契約書上蓋有被告之戳章，以及其他
    購屋者與裕傑公司簽訂之買賣契約書上亦蓋有被告戳章，且
    已辦理所有權移轉登記為由，而主張被告知裕傑公司為被告
    代理人而不為反對之表示，認此應視為裕傑公司表見代理被
    告。但參照最高法院68年台上字第1081號判例意旨即「民法
    第169條所謂知他人表示為其代理人而不為反對之表示者，
    以本人實際知其事實為前提，其主張本人知此事實者，應負
    舉證之責。」原告不但並未證明被告知道裕傑公司在系爭不
    動產買賣契約書上蓋有上訴人之戳章，代書己○○亦證稱「
    ……我會先準備過戶文件，再把文件交給恆輝讓他們蓋好丙○○的章……」，是原告不但並未證明被告知道裕傑公司在
    系爭不動產買賣契約書上蓋有被告之戳章，原告亦自承被告
    對於裕傑公司銷售之房屋所有權移轉登記事宜，並非由被告
    親自辦理或交付相關文件，故被告對於裕傑公司行為根本毫
    不知情。
  3.另按「民法第169條後段所謂知他人表示為其代理人而不為
    反對之意思表示者，係指知他人表示為其代理人而與相對人
    為法律行為時，原即應為反對之表示，使其代理行為無從成
    立，以保護善意之第三人，竟因其不為反對之意思表示，致
    第三人誤認代理人確有代理權而與之成立法律行為，自應負
    授權人之責任者而言。如於法律行為成立後，知其情事而未
    為反對之表示，對業已成立之法律行為已不生影響，自難令
    負授權人之責任。」最高法院86年台上字第1199號判決意旨
    參照。是原告與裕傑公司簽訂系爭不動產買賣契約時，被告
    既不在現場，亦不知裕傑公司何時在該契約書上蓋被告之戳
    章，則原告與裕傑公司簽訂之系爭買賣契約，既於原告與裕
    傑公司雙方在契約上簽名蓋章時已經成立，參照上開最高法
    院判決意旨，於系爭不動產買賣契約成立以後，縱被告知其
    情事而未為反對之表示，亦不構成表見代理。
(三)被告並未收到任何關於本件不動產買賣交易之價金：原告依
    民法第259條規定請求被告返還原告所交付之價金，惟原告
    等所稱已繳付之價金，僅提出如原證7、8、9所示之3張收據
    影本，非但不能證明該收據為真，亦不能證明原告等確有支
    付，更無法證明上開價金有交付予被告。尤其該收據上載明
    係由裕傑公司收受，雖曰代收人，但被告否認有授權裕傑公
    司代收，亦否認該收據上被告之印章為真正，被告並未收到
    任何系爭價金。被告既未曾自原告受領任何價金，原告請求
    被告回復原狀，返還上開價金，即屬毫無理由。
(四)訴外人裕傑公司係以自己名義與原告簽訂買賣契約：
  1.被告本係與麒麟公司於95年5月10日簽訂合作契約，由被告
    出資新台幣9760萬元，承接麒麟公司原與荷商柯華資產管理
    股份有限公司台灣分公司就購買對於森普建設股份有限公司
    之債權及其擔保物權之契約。依該契約第16條特約條款第1
    項規定，係由麒麟公司委託橋福房屋代為銷售系爭房屋，並
    非由被告委託銷售。且該條第2項第1款約定，麒麟公司應保
    證被告於96年6月1日以前獲利7000萬元，而其餘的利益及風
    險則均由麒麟公司負擔。該條第5項約定，麒麟公司負責系
    爭房屋之整理、修繕、裝潢、行銷等事務。同條第6項約定
    ，麒麟公司因所負責之事務，與第三人產生糾紛，均由麒麟
    公司自行處理解決之。同條第7項約定，被告於取得麒麟公
    司承諾之獲利7000萬元後，應將剩餘之不動產產權移轉過戶
    予麒麟公司。
  2.其後麒麟公司與裕傑公司於95年8月8日簽訂契約，由裕傑公
    司承受麒麟公司與被告間上開合作契約之權利義務，有全台
    法律事務所簡維能律師於95年11月8日代理裕傑公司發函予
    被告可證。該函說明二載明「…麒麟營造有限公司與本公司
    （即裕傑公司）有簽訂不動產銷售契約書，專任委託本公司
    代理其與台端（即被告）合夥契約書之內容、執行、廣告行
    銷及業務銷售等相關事務」。足以證明，裕傑公司係受麒麟
    公司委任銷售系爭房屋，並非受被告委任銷售。裕傑公司確
    實係以自己名義簽訂系爭買賣契約，並自負所有風險，及與
    第三人產生任何糾紛，均由裕傑公司自行負責。
  3.又該律師函之說明二並載明「…（二）嗣後本公司於民國95
    年8月8日與麒麟營造有限公司簽訂合約書，買斷其與台端之
    合夥契約書，承受開合夥契約書之權利義務…茲為慎重再檢
    附麒麟營造有限公司與本公司之上開合約書乙份，敬請台端
    查閱。」而該合約書第2條載明裕傑公司是以新台幣7500萬
    元價格買斷麒麟公司與被告間之合夥契約書之權利義務。則
    若裕傑公司是以被告代理人身份銷售系爭房屋，裕傑公司又
    何需花費高達7500萬元的鉅款來買斷麒麟公司與被告間之合
    約權利？故此亦足證明，裕傑公司並非以被告代理人身份簽
    訂系爭買賣契約。
  4.被告雖為系爭房屋之原所有權人，但如上述，裕傑公司係依
    據上開合約書之規定，始有權利銷售原告所有系爭房屋。但
    裕傑公司係以自己名義銷售，而非以被告名義或被告代理人
    名義銷售；則參照前開民法第103條規定及最高法院判例意
    旨，裕傑公司以自己名義與原告等人簽訂之系爭買賣契約，
    對被告自不生效力，被告與原告間就系爭房屋並無任何買賣
    法律關係存在。
  5.被告既非系爭買賣契約之當事人，原告主張依系爭買賣契約
    之約定被告應給付違約金，亦顯無理由。
(五)綜上所述，原告提出之系爭房屋買賣契約書，被告既未曾在
    該契約書上簽章，該契約書上亦未載明裕傑公司係代理被告
    簽訂該約。裕傑公司既係以自己名義與原告簽訂系爭房屋買
    賣契約書，自應自負契約當事人之權利義務；被告並非系爭
    房屋買賣契約之當事人，更未收到原告繳付之任何價金，原
    告依據該契約請求被告回復原狀，或給付違約金，實乃毫無
    理由。
三、得心證之理由：
(一)本件原告主張被告係以訴外人裕傑公司為代理人，與原告等
    三人訂立系爭不動產買賣契約，被告則辯稱渠並未授與裕傑
    公司代理權，原告所出示之授權書並非真正等語。經查：按
    代理權係以法律行為授與者，其授與應向代理人或向代理人
    對之為代理行為之第三人，以意思表示為之。民法第167 條
    定有明文。是本件原告主張被告將出售系爭不動產之代理權
    授與予訴外人裕傑公司，自應向裕傑公司或向裕傑公司對之
    為代理行為之第三人即原告等，以意思表示為之，始足當之
    。查原告就被告授與裕傑公司代理權之事實，固提出授權書
    影本為證，被告則否認該授權書為真正。按私文書應提出其
    原本；私文書應由舉證人證其真正，民事訴訟法第352條第2
    項前段、第357條前段分別定有明文，是本件原告以系爭授
    權書證明授與代理權之事實，其真正既為被告否認，原告自
    應提出系爭授權書之原本以證明其真正。惟迄本件言詞辯論
    終結，原告均未提出系爭授權書原本到院，且據證人即裕傑
    公司之負責人辛○○於臺灣高等法院98年度上字第102號準
    備程序證稱：「（問：有無取得丙○○授權給裕傑公司的授
    權書？）只有甲○○的那一份……沒有丙○○授權裕傑公司
    的授權書……。」等語（見本院卷第231頁至第232頁），及
    證人辛○○於本院言詞辯論時證稱：「（問：上面辛○○是
    否是你簽的？）這個授權書只有上半段……後來就把原來的
    授權書影印後再蓋我們公司的名稱及簽名，是對客戶的負責
    ，被告簽名以上的我們都沒有動。」等語（見本院98年8 月
    26日言詞辯論筆錄），顯見系爭授權書實際上乃裕傑公司事
    後拼湊而成，被告辯稱系爭授權書並非真正，自屬有據。是
    原告主張被告以系爭授權書授與代理權予訴外人裕傑公司云
    云，即不可採。
(二)原告另主張裕傑公司均係以相同內容之「不動產買賣契約書
    」，辦理被告所有座落於台北縣萬里鄉玉田2之4號等218間
    房屋之銷售業務，而購買之客戶於上開版本內容之「不動產
    買賣契約書」簽名蓋章後，被告隨即配合辦理所有權移轉登
    記等事宜、裕傑公司於房屋銷售期間在被告所有土地上設立
    接待中心及提供所有權狀正本，印鑑證明等物以配合辦理所
    有權移轉登記等事實，認被告有授與裕傑公司代理權之外觀
    ，縱被告並未授與代理權予裕傑公司，亦應認為有表見代理
    之適用；被告則辯稱事實行為不得主張表見代理、原告並未
    證明被告知悉裕傑公司有主張代理權之情事及被告縱知悉其
    情事亦係在法律行為成立後，縱不為反對之意思表示亦不負
    表見代理之責云云，以資抗辯。經查：
  1.按由自己行為表示以代理權授與他人，或知他人表示其為代
    理人而不為反對之表示者，對於第三人應負授權人之責任，
    民法第169條定有明文。次按由自己之行為表示以代理權授
    與他人者，對於第三人應負授權人之責任，必須本人有表見
    之事實，足使第三人信該他人有代理權之情形存在，始足當
    之（最高法院60年台上字第2130號判例、70年台上字第657
    號判例意旨參照）。是表見代理之本人僅需其所為之一定行
    為，客觀上足使他人信有代理權存在，即為已足。查本件原
    告主張被告與訴外人裕傑公司間有表見代理之外觀，並提出
    建物所有權狀、土地所有權狀、訴外人鄔寶林、蘇維民、李
    明輝、周雅琴、陳秀英、劉曉卉等人之房地買賣契約書及不
    動產權利異動索引、裕傑公司之帳戶往來資料等件影本為證
    ，經核，被告既已事前提供不動產權狀正本交予裕傑公司，
    並任令裕傑公司在被告所有土地上設立招待中心等情形，應
    認為客觀上已有足使第三人信裕傑公司有代理被告買賣系爭
    不動產之權限存在之事實，其有表見代理之適用，應屬無疑
    。
  2.至被告辯稱事實行為不得主張表見代理、原告並未證明被告
    知悉裕傑公司有主張代理權之情事及被告縱知悉其情事亦係
    在法律行為成立後，縱不為反對之意思表示亦不負表見代理
    之責云云。然查，最高法院55年台上字第1054號判例意旨所
    謂「不法行為及事實行為不僅不得成立代理，且亦不得成立
    表見代理」，係指自命為代理人之人所為之行為屬「不法行
    為或事實行為」而言，而與本件裕傑公司所為均屬法律行為
    之情形有間；而最高法院68年台上字第1081號判例及86年台
    上字第1199號判決意旨，均在處理民法第169條中「知他人
    表示為其代理人而不為反對之表示者」要件之情形，惟本件
    經判斷應屬「由自己行為表示以代理權授與他人」之表見代
    理態樣，亦與上開判例所揭諸之情形不同，是被告以前開判
    例、判決置辯，顯屬對判例及事實之誤解，自不可採。
(三)本件被告與裕傑公司間有表見代理之適用，已如前述，是依
    民法第169條本文之規定，被告對第三人即應付授權人之責
    任，於本件即應負系爭不動產買賣契約當事人中出賣人之責
    任。次查，原告主張系爭買賣契約之出賣人並未依約交付房
    屋，經原告等催告後已解除契約等情，則為被告所不爭執，
    自堪信為真實，是至此被告即應依民法第259條負回復原狀
    之義務，應無疑義。又原告主張其等已依系爭不動產買賣契
    約支付被告112萬元等情，並提出房地價款收據3紙為證，惟
    為被告所否認，該3紙收據被告亦否認其真正，經查：
  1.按當事人主張有利於己之事實者，就其事實有舉證之責任，
    民事訴訟法第277條本文定有明文。查本件原告就原告丁○○已支付之21萬元、原告乙○○已支付之5萬元及原告戊○○已支付之21萬元共47萬元部分，既未提出任何收據到院，
    其事實復為被告所否認，自應就其等已支付前開款項之事實
    更負舉證責任，惟迄本案言詞辯論終結前，原告等均未提出
    其等確已支付上開金額予被告之證據，自難謂已盡舉證之責
    任，是原告此部分之主張自屬無理，應予駁回。
  2.原告另主張原告丁○○前已分別支付5萬元、38萬元、22萬
    元共65萬元予被告，並提出房地價款收據3紙為證；被告則
    否認該3紙收據為真正，該收據上關於「丙○○」字樣之印
    章亦非真正等語，以資抗辯。經查，被告所提房地價款收據
    上所示印章印文，與被告提出交付與訴外人甲○○之授權書
    上所附之印文固有不同，然依一般社會交易常態，於授與他
    人代理權之場合，通常不會將重要之印鑑章一併交付予代理
    人，而係授與代理人另刻印章以代替印鑑章之權利，以便宜
    行事。是於表見代理之情形，固以表見代理人之人未獲代理
    權之授與為前提，該表見代理人亦無從獲得另刻印章之授權
    ，其所私刻之印章自非屬真正，惟表見代理既係以有表見代
    理之外觀為要件，一般交易之善意第三人實難就印章之真正
    而為辨識，若將印章非真之不利益強加予該第三人，將難以
    維護交易安全，故解釋上，宜將私刻印章之行為納入表見代
    理之範圍內，令表見代理之本人負授權人之責任，方屬妥適
    。是本件被告與裕傑公司間有表見代理事實之外觀，而被告
    依法應負授權人責任，已如前述，自不得再主張上開收據上
    印章非真，以脫免其責；縱令本件原告並非善意第三人，而
    有不受保護之特別情形存在，亦應由被告舉證證明之，被告
    既無法證明原告為惡意，自難認其答辯為有理由；是就原告
    而言，上開收據既屬真正，原告丁○○主張伊已支付被告簽
    約款65萬元等語，自堪信為真實。
(四)再按契約解除時，當事人雙方回復原狀之義務，除法律另有
    規定或契約另有訂定外，依左列之規定：二、受領之給付為
    金錢者，應附加自受領時起之利息償還之。民法第259條第2
    款定有明文。查本件原告主張系爭不動產買賣契約因有遲延
    給付之情事，而原告等已於97年9月30日以存證信函催告被
    告及裕傑公司履行契約義務，因仍未履行而依法解除契約等
    情，為被告所不爭執，應堪信為真實。系爭不動產買賣契約
    既經原告解除，而被告就系爭不動產買賣契約應負授權人之
    責，亦如前述，依法被告即有回復原狀之義務，原告丁○○
    得請求被告返還自伊65萬元之簽約金，及自支付簽約金時起
    之法定利息；本件原告丁○○僅主張被告應返還65萬元，及
    自起訴狀繕本送達之翌日起至清償日止之法定利息，自無不
    可，應予准許。
(五)按當事人得約定債務人於債務不履行時，應支付違約金；約
    定之違約金額過高者，法院得減至相當之數額；民法第250
    條第1項、第252條分別定有明文。又按約定之違約金如有過
    高者，法院亦得減至相當之數額，至於是否相當，即須依一
    般客觀事實，社會經濟狀況及當事人所受損害情形，以為斟
    酌之標準。且約定之違約金過高者，除出於債務人之自由意
    思，已任意給付，可認為債務人自願依約履行，不容其請求
    返還外，法院仍得依前開規定，核減至相當之數額（最高法
    院79年台上字第1915判例意旨參照）。再按違約金，除當事
    人另有訂定外，視為因不履行而生損害之賠償總額，民法第
    250條第2項前段定有明文。違約金係屬損害賠償總額預定之
    性質者，尤應衡酌債權人實際上所受之積極損害及消極損害
    ，以決定其約定之違約金是否過高（最高法院88年台上字第
    1968號判決意旨參照）。經查，系爭不動產買賣契約書第9
    條第2款約定「乙方（即被告）如不履行契約所訂各項義務
    者，即視為乙方違約，甲方（即原告）得限期催告履行，逾
    期仍不履行即予解除契約，並應同時賠償與已繳價款同額之
    違約金。」，又本件被告經原告催告迄未履行系爭買賣契約
    所定之移轉所有權之義務乙情，亦如前述，原告請求被告給
    付違約金，即屬有理。惟系爭買賣契約第9條既未特別約定
    ，則此違約金應屬損害賠償總額預定性質之違約金。本院審
    酌原告先於95年8月27日訂約時交付簽約金5萬元，再於95年
    11月30日交付簽約金60萬元，迄97年9月間催告被告履行契
    約前，已將近2年，本院原斟酌被告迄今仍未依約履行之事
    實、社會經濟狀況，及原告無法利用收益上開款項所受損害
    等一切情狀，認兩造約定被告應給付與已收受價金即65萬元
    之違約金，尚屬過高，應核減為上開金額之20％，即13萬元
    ，方屬適當。
四、從而，本件原告丁○○以解除契約回復原狀及違約金法律關
    係，請求被告給付780,000元，及自起訴狀繕本送達之翌日
    即98年6月7日起至清償日止，按年息5％計算之利息，為有
    理由，應予准許，原告等逾此部分之請求，為無理由，應予
    駁回。又兩造均陳明願供擔保，分別聲請宣告假執行或免為
    假執行，就原告勝訴部分，經核尚無不合，爰分別酌定相當
    擔保金額准許之，至原告敗訴部分，其假執行之聲請已失所
    附麗，應予駁回。
五、本件事證已臻明確，兩造其餘主張、陳述暨所提之證據，經
    審酌均與本院前揭判斷不生影響，爰不一一詳予論述，附此
    敘明。
六、據上論結，本件原告之訴為一部有理由，一部無理由，依民
    事訴訟法第79條、第390條第2項、第392條第2項，判決如主
    文。
中    華    民    國    98    年    11    月    25    日
                  民事庭法  官  蔡聰明
以上正本係照原本作成。
對於本件判決如有不服，應於收受送達後20日內向本院提出上訴
書狀，敘述上訴之理由，上訴於臺灣高等法院。
中    華    民    國    98    年    11    月    25    日
                        書記官  林蔚菁


司法院資訊處製作；財團法人民間司法改革基金會備份。
